【裁判字號】    97,上訴,3756
【裁判日期】    971022
【裁判案由】    擄人勒贖
【裁判全文】
臺灣高等法院刑事判決                97年度上訴字第3756號
上  訴  人
即  被  告  甲○○
                    （
選任辯護人  陳正旻律師
上列上訴人因擄人勒贖案件，不服臺灣桃園地方法院97年度訴緝
字第44號，中華民國97年7月10日第一審判決（起訴案號：臺灣
桃園地方法院檢察署91年度偵字第3487號），提起上訴，本院判
決如下：
    主  文
原判決撤銷。
甲○○共同意圖勒贖而擄人，累犯，處有期徒刑柒年陸月，扣案
仿COLT廠半自動手槍外型製造之塑膠玩具手槍壹支（槍枝管制編
號0000000000號）、搭配門號0000000000號NOKIA 廠牌5130型號
手機壹支（含SIM 卡壹枚）、搭配門號0000000000號NOKIA 廠牌
5130型號手機壹支（含SIM卡壹枚）、尖刀壹支、手銬壹付、童
軍繩貳截及未扣案尖刀壹支均沒收。
    事      實
一、甲○○前於民國83年間因違反山坡地保育利用條例案件，經
    臺灣板橋地方法院判處有期徒刑7年確定，於87年2月5日執
    行完畢。於90年10月間，當時擔任桃園縣龜山鄉鄉民代表之
    黃世鎮知悉時任桃園縣議員之乙○○經濟富裕，竟萌歹念，
    與甲○○基於共同擄人勒贖之犯意聯絡，謀議由甲○○負責
    擄走乙○○，黃世鎮再佯以調人之身分出面居間協調，藉以
    向乙○○之家人勒取贖金新臺幣（下同）100,000,000元。
    商議底定，甲○○另於同年10月中旬在桃園縣龜山鄉「長庚
    紀念醫院」附近之公園，邀約具有前開擄人勒贖犯意之涂焰
    仁參與，且交付其所有之NOKIA廠牌5130型號行動電話2支並
    囑涂焰仁先申辦門號以供爾後作案時連絡之用。談妥，涂焰
    仁即返回臺南待命。迄同年11月16日，甲○○通知涂焰仁北
    上，2人仍在上述公園會合，甲○○當面告知涂焰仁綁架對
    象及犯案計畫，涂焰仁便將搭配其所申辦門號0000000000號
    之NOKIA廠牌5130型號行動電話1支交予甲○○使用，而自己
    則留用搭配其所申辦搭配門號0000000000號之另支同型手機
    ，2人復同至臺北縣林口鄉山區勘查預定藏放人質之空屋，
    及桃園縣龜山鄉○○街56巷62號乙○○住處查看。而後，自
    同年月18日至21日期間，密集跟蹤乙○○，惟均苦無機會下
    手，甲○○便要求涂焰仁先返回南部等候通知，伺機再動。
    同年月23日晚間，甲○○再以電話通知涂焰仁北上，涂焰仁
    遂於同年月24日上午8時許，駕車駛抵達前揭「長庚紀念醫
    院」附近之公園與甲○○碰面，2人旋於是日上午9時許，由
    甲○○駕駛車牌號碼Q5-6747號自小客車搭載涂焰仁前往乙
    ○○前開住處外守候，擬利用當日恰逢週六，乙○○之秘書
    較有可能不在乙○○身邊之機會下手，惟亦未果。甲○○便
    告知黃世鎮無法動手之情事，黃世鎮遂提議邀請乙○○於當
    日晚間參加黃氏宗親會龜山分會在桃園縣龜山鄉○○○路68
    號「高笙小館餐廳」舉辦餐會，以製造下手機會，議定後，
    黃世鎮便於當日晚間8時1分3秒、8時8分46秒，以其使用之
    門號0000000000號行動電話2度撥打（03）0000000號乙○○
    住處電話邀宴，乙○○不疑有他，遂隻身駕駛車牌號碼9G-8
    099號自用小客車，於當晚8時30分許，抵達前開「高笙小館
    餐廳」赴宴。另甲○○、涂焰仁因已得知乙○○於當晚將至
    「高笙小館餐廳」與宴，乃於是日晚間8時30分許，由甲○
    ○駕駛車牌號碼Q5-6747號自小客車搭載涂焰仁抵達前開餐
    廳，並將所駕前開車輛停放在乙○○座車旁，下車前，甲○
    ○取出其所有供作案所用之不具殺傷力之仿COLT廠半自動手
    槍外型製造之塑膠玩具手槍1支（槍枝管制編號0000000000
    號）、手銬1付、童軍繩1條及尖刀2支（非屬管制刀械），
    並將其中1支尖刀交予涂焰仁，而後2人下車至餐廳門口右側
    埋伏、守候。俟當晚9時許，乙○○步出餐廳走向座車，甲
    ○○、涂焰仁見狀即在後尾隨，待乙○○打開車門坐進駕駛
    座欲關回車門之際，涂焰仁突然現身拉住車門阻擋其關上，
    乙○○出言詢問，涂焰仁即取出尖刀宣稱有事請託，甲○○
    則進入右前座持前開玩具手槍抵住乙○○腹部挾持乙○○，
    並指示涂焰仁開啟左後車門入內放平駕駛座椅後欲將乙○○
    拉至後座，同時甲○○以手銬銬住乙○○之雙手，並與涂焰
    仁持童軍繩綑綁乙○○雙腳，再由涂焰仁將乙○○拉至後座
    就近看管，甲○○旋即駕車搭載涂焰仁、乙○○離開現場。
    途中，甲○○在車內向乙○○稱「兄弟在跑路，議員你拿點
    跑路費給我們」，乙○○聞語虛應願付3,000,000元，甲○
    ○則稱「依你財力再加2個0應無問題」，乙○○便不再回應
    。又甲○○為按照前與黃世鎮所商議之計畫進行，遂假意要
    求乙○○找人出面處理此事，而向乙○○稱「黃世鎮、曾茂
    炘2位我均熟，你要找那位出面談比較好」，乙○○聞言原
    欲聯絡曾茂炘，惟遭甲○○藉故托詞拒絕，乙○○因而改稱
    可與黃世鎮聯絡，甲○○便取乙○○所使用之門號00000000
    00號行動電話，未待乙○○告知黃世鎮之電話號碼，即自行
    撥打黃世鎮之行動電話，撥通後，甲○○即謂「主席，我是
    大象」並佯稱「有件事情請求主席代為處理」，又為使黃世
    鎮確定已擄獲乙○○，隨將電話轉交乙○○由其向黃世鎮稱
    「他們不讓我回去拜託你處理」等語，之後再由甲○○與黃
    世鎮相約在「林口嘉寶國小」碰面。其後，甲○○將車駛往
    預定藏放人質之山區空屋，然因屋門無法開啟，遂臨時決定
    改往臺北縣林口鄉嘉寶村公墓。抵達後，甲○○、涂焰仁強
    拉乙○○下車，將綑綁乙○○腳部之該條童軍繩之另端綁住
    樹幹徹底控制其行動。因黃世鎮事先與甲○○相約當晚10至
    11時欲來電指示後續事宜，而甲○○認為其所持行動電話在
    該處收訊不良，遂命涂焰仁留在現場看管乙○○，其自行駕
    駛乙○○之車牌號碼9G-8099號自用小客車下山以便與黃世
    鎮聯絡。然當晚10時40分許，乙○○之妻劉素貞因乙○○遲
    未返家且遍尋未著，遂報警處理，警方據報後循線趕至前開
    「高笙小館餐廳」對面之「都會新貴卡拉OK」尋得正欲離去
    之黃世鎮且隨行在側，致使黃世鎮無法依約去電指示甲○○
    後續行動，甲○○久候未得黃世鎮來電，僅得主動以電話聯
    絡黃世鎮，黃世鎮即告知警方人員已在其住處，甲○○因而
    推知恐已案發，遂將其所駕乙○○之自小客車棄置在臺北縣
    林口鄉○○路54號洗車廠前，即逕自逃逸，未再返回山區。
    而黃世鎮見警方向之追查，恐無法隱瞞，不得已告知警方乙
    ○○遭擄之事，惟仍謊稱綁匪自稱「阿明」。警方於確定乙
    ○○遭人擄走之後，即調閱相關電話之通聯紀錄進行比對分
    析，嗣於同年月25日上午7時許，在臺北縣林口鄉○○路54
    號洗車場前尋獲乙○○之車牌號碼9G-8099號自小客車，並
    在車內駕駛座踏板上扣得被告甲○○所有用以擄走乙○○所
    用之仿COLT廠半自動手槍外型製造之塑膠玩具手槍1支（槍
    枝管制編號0000000000號）。另方面，涂焰仁因久候不耐且
    始終未獲甲○○之音訊，再經與乙○○徹夜長談且經曉以大
    義之後，乃於同年11月26日上午8時許，未經取贖即自行決
    定釋放乙○○。警方於乙○○獲釋後，即於同年月26日上午
    9時許，前往臺北縣林口鄉嘉寶村1鄰山區乙○○遭囚禁處勘
    查，扣得甲○○所有綑綁乙○○所用之該條已斷成2截之童
    軍繩。復於同年月28日下午1時許，據報在「高笙小館餐廳
    」對面尋獲甲○○所使用之車牌號碼Q5-6747號自小客車，
    且在車內起出甲○○所有供犯本案所用搭配門號0000
    000000號之NOKIA廠牌5130型號行動電話1支（含SIM卡1片，
    門號係涂焰仁所申辦）。其後，警方即根據相關電話通聯紀
    錄比對分析結果暨分別採自前開玩具手槍、車牌號碼Q5-674
    7號自小客車車窗上及拘禁乙○○現場所留電蚊香盒上之指
    紋經比對結果，依序係各與甲○○之右食指指紋、涂焰仁之
    右拇指、右中指指紋相符，進而陸續查悉甲○○、黃世鎮、
    涂焰仁3人涉有重嫌，遂先於同年月29日上午9時45分許，在
    桃園縣龜山鄉○○○路6巷14號黃世鎮住處將之拘提到案。
    次於同年月30日上午7時15分許，在臺南縣新營市○○路511
    巷65弄12號涂焰仁租住處門口逮獲涂焰仁，並在其欲駕駛之
    車牌號碼C8-4936號自小客車上扣得甲○○所有供犯本案所
    用搭配0000000000號門號之NOKIA廠牌5130型號行動電話1支
    （含SIM卡1片，門號係涂焰仁所申辦）。於同日上午8時50
    分許，涂焰仁復帶同警前往臺南縣六甲鄉林鳳營575號旁「
    隆營高幹203」左11、左4、右5號電桿下起獲甲○○所有供
    犯本案所用之尖刀1支及手銬1付。
二、案經桃園縣警察局移送臺灣桃園地方法院檢察署檢察官偵查
    起訴。
    理      由
一、證據能力：
  (一)被告之自白，非出於強暴、脅迫、利誘、詐欺、疲勞訊問、
    違法羈押或其他不正之方法，且與事實相符者，得為證據，
    刑事訴訟法第156條第1項定有明文。被告甲○○於本院審理
    時，所為不利於己之陳述，非出於強暴、脅迫、利誘、詐欺
    、疲勞訊問、違法羈押或其他不正之方法，且與事實相符，
    依法得為證據。
  (二)被告以外之人於審判外之言詞或書面陳述，除法律有規定者
    外，不得作為證據；被告以外之人於審判外向法官所為之陳
    述，得為證據；被告以外之人於偵查中向檢察官所為之陳述
    ，除顯有不可信之情況者外，得為證據；被告以外之人於審
    判外之陳述，雖不符刑事訴訟法第159條之1至第159條之4之
    規定，而經當事人於審判程序同意作為證據，法院審酌該言
    詞陳述或書面陳述作成時之情況，認為適當者，亦得為證據
    。當事人、代理人或辯護人於法院調查證據時，知有第159
    條第1項不得為證據之情形，而未於言詞辯論終結前聲明異
    議者，視為有前項之同意，刑事訴訟法第159條第1項、第
    159條之1、第159條之5分別定有明文。又刑事訴訟法第158
    條之3規定：「證人、鑑定人依法應具結而未具結者，其證
    言或鑑定意見，不得作為證據」，所謂「依法應具結而未具
    結者」，係指檢察官或法官依刑事訴訟法第175條之規定，
    以證人身分傳喚被告以外之人（證人、告發人、告訴人、被
    害人、共犯或共同被告）到庭作證，或雖非以證人身分傳喚
    到庭，而於訊問調查過程中，轉換為證人身分為調查時，此
    時其等供述之身分為證人，則檢察官、法官自應依本法第
    186條有關具結之規定，命證人供前或供後具結，其陳述始
    符合第158條之3之規定，而有證據能力。若檢察官或法官非
    以證人身分傳喚而以告發人、告訴人、被害人或共犯、共同
    被告身分傳喚到庭為訊問時（例如刑事訴訟法第71條、第
    219條之6第2項、第236條之1第1項、第248條之1、第271條
    第2項、第271條之1第1項），其身分既非證人，即與「依法
    應具結」之要件不合，縱未命其具結，純屬檢察官或法官調
    查證據職權之適法行使，當無違法可言。而前揭不論係本案
    或他案在檢察官面前作成未經具結之陳述筆錄，係屬被告以
    外之人於偵查中向檢察官所為之陳述，本質上屬於傳聞證據
    ，基於保障被告在憲法上之基本訴訟權，除該被告以外之人
    死亡、身心障礙致記憶喪失或無法陳述、滯留國外或所在不
    明而無法傳喚或傳喚不到、或到庭後拒絕陳述等情形外，如
    已經法院傳喚到庭具結而為陳述，並經被告之反對詰問，前
    揭非以證人身分而在檢察官面前未經具結之陳述筆錄，除顯
    有不可信之情況者外，得為證據，並應於判決內敘明其符合
    傳聞證據例外之理由；又前揭非以證人之身分在審判中之陳
    述筆錄，倘該被告以外之人已經法院以證人身分傳喚到庭並
    經具結作證，且由被告為反對詰問，或有前揭傳喚不能或詰
    問不能之情形外，該未經具結之陳述筆錄因屬審判上之陳述
    ，自有證據能力；若係在另案法官面前作成之陳述筆錄，本
    質上亦屬傳聞證據，自得依本法第159條之1第1項之規定，
    認有證據能力。不能因陳述人未經具結，即一律適用本法第
    158條之3之規定，排除其證據能力（最高法院96年度臺上字
    第3527號判決意旨參照）。證人涂焰仁、乙○○於警詢時及
    檢察官偵查中未經具結所為之陳述，雖屬審判外之陳述，惟
    被告於本院準備程序中並未主張前開證人於警詢、檢察官偵
    查中之陳述無證據能力，且迄於本院言詞辯論終結前均未表
    示異議，另證人涂焰仁、乙○○嗣於本院審理中均已到庭具
    結為證，經被告甲○○及其辯護人對之交互詰問，已保障被
    告於訴訟上之程序權，補正未經被告對質詰問之瑕疵，本院
    審酌前開供述證據作成時之情況，並無不能自由陳述之情形
    ，亦無違法取證或其他瑕疵，認為以之作為證據為適當，自
    得為證據。至證人涂焰仁、乙○○於本院審理時及臺灣高等
    法院審理時所為之證述，係向法官所為之陳述，依刑事訴訟
    法第159之1第1項規定，得為證據。
  (三)卷附內政部警政署刑事警察局鑑定書，屬檢察官囑託鑑定之
    書面報告，依刑事訴訟法第208條第1項規定無須準用鑑定人
    具結之規定，且屬同法第159條第1項之法律另有規定之傳聞
    例外，自得作為證據。
  (四)通聯紀錄、通訊監察譯文、刑案照片、扣案玩具手槍、手銬
    、尖刀、行動電話，被告甲○○及其辯護人對上開證據之證
    據能力不爭執，經本院於審理期日提示上開譯文並告以要旨
    ，被告及其辯護人就此部分證據之證據能力均未聲明異議，
    且查並無不得作為證據之事由，依法自得作為證據。
二、得心證之依據：
  (一)前開犯罪事實，業據被告甲○○於原審及本院審理時坦承不
    諱（見原審97年5月7日準備程序筆錄、97年6月18日審判筆
    錄、本院97年10月8日審判筆錄），且有證人即共犯涂焰仁
    於警詢、檢察官偵查中及原審審理、本院另案訊問時證述綦
    詳（見90年度偵字第20094號偵查卷第7至22頁、第101至117
    頁、第124至129頁、第146至148頁、90年度偵字第19422號
    偵查卷第163頁、第165至166頁、原審法院91年度訴字第416
    號卷91年3月21日訊問筆錄、91年6月4日審判筆錄、91年7月
    2日審判筆錄、本院92年度上重訴第6號卷92年5月13日訊問
    筆錄、原審97年6月18日審判筆錄），證人即被害人乙○○
    於警詢、檢察官偵查及原審審理、本院另案訊問時指述明確
    （見90年度他字第2455號偵查卷第32至34頁、第37至42頁、
    第70至74頁、第104至106頁、第119至121頁、第140至142頁
    、90年度偵字第20094號偵查卷第41至45頁、見90年度偵字
    第19422號偵查卷第25至27頁、第161至164頁、原審法院91
    年度訴字第416號卷91年6月4日審判筆錄、本院92年度上重
    訴第6號卷92年3月5日訊問筆錄、原審97年6月18日審判筆錄
    ）。再警方採集留在相關證物上之指紋送請比對結果，其中
    「一、送鑑採自9G-8099號自小客車內駕駛座腳踏板之玩具
    手槍上指紋1枚，經比對結果與本局檔存甲○○右食指指紋
    相符。另採自Q5-6747號自小客車車窗上及拘禁肉票現場電
    蚊香盒上指紋各1枚，經比對結果，分別與本局檔存涂焰仁
    指紋卡之右拇、右中指指紋相符」一節，有桃園縣警察局刑
    警隊現場勘查報告、內政部警政署刑事警察局90年11月30日
    （90）刑紋字第223443鑑驗書各1份在卷可參。被告甲○○
    坦承參與本案擄人勒贖犯行，核與證人涂焰仁、乙○○證述
    情節相符，且警方於本案擄人勒贖所使用之車輛、場所採得
    被告甲○○與涂焰仁之指紋，足證被告甲○○與涂焰仁確有
    參與實施本案擄人勒贖犯行。
  (二)90年10月中旬，被告甲○○邀約涂焰仁共同犯案時，即稱已
    找好對象並打算勒索100,000,000元，因有人提供該對象之
    財力狀況，認可索求如斯之金額，雙方並言明事成後，被告
    甲○○、涂焰仁2人係以7、3分帳，因被告甲○○幕後尚有
    人欲朋分贓款等情，業據被告涂焰仁於警訊、檢察官偵查中
    及原審審理時供承明確（見90年度偵字第20094號偵查卷第
    16頁、17頁背面、第103頁、第110頁背面、第147頁，原審
    法院91年度訴字第416號卷91年3月21日訊問筆錄、91年6月4
    日審判筆錄），可徵謀為本件犯行者至少共有3人，即被告
    甲○○、涂焰仁及該提供有關乙○○財力情形之所謂「幕後
    人士」，且被告甲○○係與該「幕後人士」先行談妥共犯本
    罪之後再邀約涂焰仁參與之情。再被告甲○○於原審審理時
    一再供稱本案係受黃世鎮指示所為等語（見原審97年4月12
    日訊問筆錄、同年5月7日準備程序筆錄、同年6月18日審判
    筆錄），被告甲○○業已坦承為本件擄人勒贖犯行，黃世鎮
    是否參與，並無卸其罪責，苟非確有其事，被告甲○○實無
    必要虛構前開情節誣攀黃世鎮，故被告甲○○所稱本案其係
    應黃世鎮之邀約而參與一節，自屬可信。再乙○○於案發時
    雖任議員，於地方上確有相當名望、地位，被告甲○○自不
    難鎖定其為目標，然由被告甲○○與涂焰仁跟蹤、守候乙○
    ○數日而苦無機會下手時，被告甲○○竟可馬上聯絡黃世鎮
    商議並由黃世鎮出面邀約乙○○以製造被告甲○○等人下手
    機會一節觀之，顯見被告甲○○與黃世鎮於事前應有所謀議
    ，否則被告甲○○豈敢甘冒暴露犯行之危險，向黃世鎮透露
    其擄人勒贖計畫，由此益見被告甲○○所稱本案係由黃世鎮
    計畫一節，尚屬信實。又被告甲○○及涂焰仁在「高笙小館
    餐廳」門口守候時，被告甲○○曾使用涂焰仁所持之門號
    0000000000號行動電話與人連繫並詢以「老板（指乙○○）
    要出來了嗎？」一節，業據涂焰仁於警詢、檢察官偵查及原
    審審理時證述綦詳（見90年度偵字第20094號偵查卷第13頁
    背面、第18頁背面、第106頁、第126頁、第146頁背面、90
    年度偵字第19422號偵查卷第163頁背面，原審法院91年度訴
    字第416號卷91年6月4日審判筆錄），參諸卷附該000000000
    0號門號通聯紀錄，該門號確於案發前之8時38分04秒撥入黃
    世鎮使用之0000000000號門號，且通話時間為68秒，復徵之
    黃世鎮於原審審理時亦供承當晚8時許確在餐廳有接獲被告
    甲○○來電等語（見原審法院91年度訴字第416號卷91年6月
    4日、91年7月23日審判筆錄），可見被告甲○○確有於案發
    前撥打電話連繫黃世鎮，則苟非被告甲○○確信因黃世鎮為
    本案「同夥」，渠等利害與共以致深信黃世鎮必將守口如瓶
    ，被告甲○○豈會在動手前特意詢問黃世鎮俾究明乙○○之
    動向而不怕因此提前敗露犯行，由此益徵黃世鎮實有參與本
    件犯行之情甚明。又被告甲○○與黃世鎮、涂焰仁既各分擔
    一部分行為之實施，則就此擄人勒贖之犯行，渠3人間有行
    為分擔之事實，極為明確，再者，被告甲○○與黃世鎮謀議
    共為本案，被告甲○○另邀約涂焰仁參與，是以於被告甲○
    ○與黃世鎮、涂焰仁間具犯意連絡，且經由被告甲○○之居
    間連結，黃世鎮與涂焰仁間亦具有間接犯意連絡。綜上，被
    告甲○○、涂焰仁、黃世鎮確實共犯本件擄人勒贖犯行，堪
    以認定。
  (三)此外，復有仿COLT廠半自動手槍外型製造之塑膠玩具手槍1
    支（槍枝管制編號0000000000號）、搭配門號0000000000號
    、搭配門號0000000000號之NOKIA廠牌5130型號行動電話各1
    支（各含SIM卡1片）、尖刀1支、手銬1付、童軍繩2截扣案
    及內政部警政署刑事警察局90年10月30日刑鑑字第221789
    號鑑驗通知書、現場照片、黃世鎮所使用之門號0000000000
    號行動電話與門號0000000000號行動電話通話譯文、被告甲
    ○○所使用門號0000000000號行動電話通聯紀錄、被告甲○
    ○與涂焰仁所使用門號0000000000號行動電話通聯紀錄、黃
    世鎮所使用門號0000000000號、0000000000號通聯紀錄、乙
    ○○所使用門號0000000000號行動電話通聯紀錄附卷可佐，
    足佐被告前開自白與事實相符。本件事證已經明確，被告之
    犯行堪予認定，應依法論科。
  (四)末按刑法第347條第5項規定犯擄人勒贖罪「未經取贖而釋放
    被害人者，減輕其刑；取贖後而釋放被害人者，得減輕其刑
    」，其立法用意除鼓勵罪犯中止犯行外，另兼顧人質之安全
    ，應具有自動釋放人質之心意及實際釋放人質之事實，始得
    寬減其刑，必須於未經取贖前，任意終止勒贖之意思，或取
    贖得款後自動恢復被害人之行動自由，始屬相當，如已案發
    ，迫不得已，始行釋放，或尚未釋放，即被查獲，均與上開
    規定不符，不得減輕其刑（最高法院80年臺上字第3925號判
    決意旨、95年臺上字第1253號判決意旨參照）。被告甲○○
    之辯護人於原審及本院雖以被告將乙○○留置在山區交由涂
    焰仁看管，其欲自行駕車離開前往林口市區等候黃世鎮指示
    前，曾向涂焰仁表示沒有拿到贖款也要釋放被害人，且證人
    涂焰仁前亦證稱被告甲○○曾說2天能拿多少算多少，如果
    拿不到就放棄等語，被告甲○○應適用刑法第347條第5項減
    刑云云。然被告甲○○於原審審理時自承：黃世鎮曾與伊相
    約於當日10時至11時許欲與伊聯絡，但黃世鎮未依約與伊聯
    絡，伊打電話予黃世鎮，黃世鎮稱警察已在其住處，伊知道
    事情已經被發現，伊考慮要放人，伊撥打電話予涂焰仁，但
    沒人接等語（見原審97年5月7日準備程序筆錄、97年6月18
    日審判筆錄），顯見被告甲○○顯係因知悉本案犯行業已暴
    露，其無法遂行勒贖之舉，始有釋放被害人乙○○之意。況
    被告甲○○將被害人乙○○留置於山區由涂焰仁看管，其自
    行下山純係為與黃世鎮取得聯繫以接獲黃世鎮指示遂行後續
    勒贖行為，於斯時，被告甲○○並無法預知日後行動，且依
    被告甲○○所述，其尚待黃世鎮指示而行動一情觀之，其應
    無法決定乙○○之去留，豈會預先於其下山之際即交代涂焰
    仁放人，被告所辯其臨行前交代涂焰仁就算未取得贖款仍要
    放人云云，即無可採。再證人即共犯涂焰仁於警詢及檢察官
    偵查中及原審審理時均證稱：因被告甲○○與黃世鎮均未與
    伊聯絡，伊知道主謀已經跑了，伊留在該處也不是辦法，所
    以才自作主張放掉乙○○等語（見90年度偵字第20094號偵
    查卷第114頁背面、第126頁背面、原審97年6月18日審判筆
    錄），參以證人乙○○於原審審理時亦證稱：涂焰仁一直抱
    怨被丟在山上，不知要如何處理，且其無法與想聯絡之人聯
    絡，還抱怨是否伊將其共犯弄掉等語（見原審法院91年度訴
    字第416號卷91年6月4日審判筆錄），可見涂焰仁並非接獲
    被告甲○○或黃世鎮之指示而將乙○○釋放，其釋放被害人
    乙○○全係出於其一己之決定，且依被告甲○○前開所述，
    可知被告甲○○始終未將釋放被害人乙○○之意思傳達予看
    守乙○○之共犯涂焰仁，而其於與涂焰仁聯絡未果後，亦未
    返回留置乙○○之處所釋放乙○○，其即逕行逃逸，實難認
    其有任意終止勒贖之意思。被害人乙○○恢復行動自由，並
    非出於被告甲○○自動釋放人質之心意，被告甲○○自不得
    據邀減刑之寬典，附此敘明。
三、論罪科刑：
  (一)被告甲○○著手擄人勒贖犯行之時間為90年11月24日，行為
    時有效之懲治盜匪條例及刑法同有處罰之規定，因懲治盜匪
    條例為刑法之特別法，依特別法優於普通法之法律適用原則
    而適用該條例，因之，依行為時法，被告擄人勒贖所為應構
    成該條例第2條第1項第9款之盜匪罪。惟查，懲治盜匪條例
    ，業於被告行為後之91年1月30日廢止，刑法第347條之擄人
    勒贖罪，亦於被告行為後修正，前述法律之廢止及修正並已
    於91年1月30日經總統同時公布，同年2月1日起同時生效。
    於裁判時，懲治盜匪條例既經廢止，自應回歸適用同時生效
    之修正後刑法，是以依裁判時法，被告擄人勒贖所為係該當
    修正後刑法第347條第1項之擄人勒贖罪。經比較行為時法與
    裁判時法之刑度，修正後刑法第347條第1條之法定刑為死刑
    、無期徒刑或7年以上有期徒刑，較諸懲治盜匪條例第2條第
    1項第9款之法定刑為唯一死刑之罪為輕，自以91年1月30日
    修正之刑法有利於被告，依刑法第2條第1項前段規定，即應
    適用裁判時之法律，核先敘明。
  (二)修正後刑法第2條第1項明文：「行為後法律有變更者，適用
    行為時之法律。但行為後之法律有利於行為人者，適用最有
    利於行為人之法律。」改採「從舊從輕」主義，係規範行為
    後法律變更所衍生新舊法律比較適用之準據法，以適用最有
    利於行為人之法律為原則。據此，法院裁判時已在新法施行
    之後，雖新舊法之內容有所修正，但對行為人倘無有利或不
    利之情形者（例如僅修正法律用語，新舊法法定刑仍屬相同
    ），即無適用上開規定為新舊法比較之問題。查，刑法第28
    條原規定：「二人以上共同『實施』犯罪之行為者，皆為共
    同正犯。」亦於上述時間同時修正為：「二人以上共同『實
    行』犯罪之行為者，皆為共同正犯。」將舊法之「實施」修
    正為「實行」。原「實施」之概念，包含陰謀、預備、著手
    及實行等階段之行為，修僅共同實行犯罪行為始成立共同正
    犯。是新法共同正犯之範圍縮小，排除陰謀犯、預備犯之共
    同正犯。被告與黃世鎮、涂綽號「阿正」既係直接從事構成
    犯罪事實焰仁之行為，自以修正後刑法第二十八條之規定較
    為有利（最高法院九十六年度台上字第三七七三號刑事判決
    可資參照）。
  (三)第二條第一項明文規定：「行為後法律有變更者，適用行為
    時之法律。但行為後之法律有利於行為人者，適用最有利於
    行為人之法律。」惟此「法律變更」與法律修正之概念有別
    ；所謂法律變更應係指因法律修正而「刑罰」有實質之更異
    而言（如修正後新舊法法定本刑輕重變更或犯罪構成要件寬
    嚴不同），始有依上開規定為準據法而比較適用新法或舊法
    之問題。如新舊法處罰之輕重仍然相同（例如僅形式上修正
    法律用語或條次移列），並無有利或不利之情形，即無適用
    上開規定為比較之餘地，自應依一般法律適用之原則，適用
    現行、有效之裁判時法論處。甲○○行為後，刑法第四十七
    條第一項有關累犯構成要件之規定亦經修正施行，但甲○○
    係於受有期徒刑之執行完畢後，五年以內再「故意」犯本件
    之罪，依修正前後新、舊刑法第四十七條第一項之規定，均
    構成累犯，即無有利或不利之情形，自無適用刑法第二條第
    一項為比較新舊法之問題，應適用現行有效之修正後規定論
    以累犯（參照最高法院97年第2次刑庭會議決議）。
四、被告甲○○所為，係犯修正後刑法第347條第1項之擄人勒贖
    罪。被告就此犯行，與黃世鎮、涂焰仁間有犯意連絡及行為
    分擔，為共同正犯。被告曾有如事實欄所載之犯罪科刑執行
    情形，有本院被告全國前案紀錄表1份在卷可按，其受有期
    徒刑執行完畢後，於5年內再犯有期徒刑以上之本罪，為累
    犯，應依法僅就法定本刑有期徒刑部分加重其刑，至法定本
    刑死刑、無期徒刑部分，則依法不得加重。
五、原審認被告罪證明確，據予論科，固非無見，惟查（一）刑
    法第二條第一項之規定，係規範行為後法律變更所生新舊法
    律比較適用之準據法。所謂行為後法律有變更者，包括構成
    要件之變更而有擴張或限縮，或法定刑度之變更。行為後法
    律有無變更，端視所適用處罰之成罪或科刑條件之實質內容
    ，修正前後法律所定要件有無不同而斷。新舊法條文之內容
    有所修正，除其修正係無關乎要件內容之不同或處罰之輕重
    ，而僅為文字、文義之修正或原有實務見解、法理之明文化
    ，或僅條次之移列等無關有利或不利於行為人，非屬該條所
    指之法律有變更者，可毋庸依該規定為新舊法之比較，而應
    依一般法律適用原則，適用裁判時法（九十五年十一月七日
    ，最高法院九十五年度第二十一次刑事庭會議決議參照）外
    ，即應適用刑法第二條第一項之規定，為「從舊從輕」之比
    較。而比較時，應就罪刑有關之事項，如共犯、未遂犯、想
    像競合犯、牽連犯、連續犯、結合犯，以及累犯加重、自首
    減輕及其他法定加減原因（如身分加減）與加減例等一切情
    形，綜合全部罪刑之結果而為比較，予以整體適用（九十五
    年五月二十三日，最高法院九十五年度第八次刑事庭會議決
    議參照）。乃因各該規定皆涉及犯罪之態樣、階段、罪數、
    法定刑得或應否加、減暨加減之幅度，影響及法定刑或處斷
    刑之範圍，各該罪刑規定須經綜合考量整體適用後，方能據
    以限定法定刑或處斷刑之範圍，於該範圍內為一定刑之宣告
    。是宣告刑雖屬單一之結論，實係經綜合考量整體適用各相
    關罪刑規定之所得。宣告刑所據以決定之各相關罪刑規定，
    具有適用上之「依附及相互關聯」之特性，自須同其新舊法
    之適用。而「法律有變更」為因，再經適用準據法相互比較
    新舊法之規定，始有「對被告有利或不利」之結果，兩者互
    為因果，不難分辨，亦不容混淆。刑法第二十八條共同正犯
    之範圍，已修正限縮於共同實行犯罪行為者始成立共同正犯
    ，排除陰謀犯、預備犯共同正犯；新舊法就共同正犯之範圍
    ，既因此而有變動，自屬行為後法律有變更，而非僅屬文字
    修正，應有新舊法比較適用之問題（最高法院九十六年度台
    上字第三七七三號刑事判決可資參照）。原判決謂：刑法第
    二十八條之修正內容，對被告並無「有利或不利」之影響，
    自無第二條第一項比較新舊法適用之問題，自應適用被告行
    為時即修正前之法律，尚欠允洽。（二）關於刑法第四十七
    條第一項累犯部分，因無有利或不利之情形，不適用刑法第
    二條第一項為比較新舊法，應適用現行有效之修正後規定論
    以累犯，已如前述，原審認應適用被告行為時即修正前之法
    律，亦有可議。被告上訴指摘原判決未依刑法第347條第5項
    減刑云云，雖無理由，但原判決既有上開可議之處，自應由
    本院撤銷改判。爰審酌被告素行不佳，猶不知悔改，竟與「
    阿爰審酌被告受有高中教育，當有能力辨明是非，竟為圖私
    利，違犯擄人勒贖之重罪，嚴重破壞社會秩序及危害社會治
    安，且對被害人身心造成嚴重恐懼，所為自屬非是，惟衡其
    並非本案主謀，均聽命於黃世鎮指示而為，其將被害人帶往
    山區留置後即行下山，挾持被害人時間非長，且挾持被害人
    期間未對被害人施加暴行，復於本院審理時坦認犯行，表示
    悔悟，態度尚可等一切情狀，量處如主文所示之刑。
六、扣案仿COLT廠半自動手槍外型製造之塑膠玩具手槍1支（槍
    枝管制編號0000000000號）、搭配門號0000000000號NOKIA
    廠牌5130型號手機1支（含SIM卡1枚）、搭配門號000000
    0000號NOKIA廠牌5130型號手機1支（含SIM卡1枚）、尖刀1
    支、手銬1付、童軍繩2截，及未扣案尖刀1支，除行動電話
    門號為共犯涂焰仁申請屬其所有（其中行動電話SIM卡於申
    辦手續完成時，即為申辦人所有，有和信電訊股份有限公司
    97年3月12日和信企營字第09720300457號函在卷可參）之外
    ，餘均為被告甲○○所有一節，業據證人涂焰仁證述明確，
    前開物品分屬被告甲○○及共犯涂焰仁所有，且均為供擄人
    勒贖罪所用之物，另未扣案之尖刀1支，亦為被告甲○○所
    有，供犯本案擄人勒贖所用之物，並無證據證明已滅失，均
    依刑法第38條第1項第2款規定宣告沒收。
七、卷附臺灣桃園地方法院檢察署檢察官扣押物處分命令，雖就
    扣案仿COLT廠半自動手槍外型製造之塑膠玩具手槍1支、搭
    配門號0000000000號、NOKIA廠牌5130型號手機1支（含SIM
    卡1枚）、搭配門號000000 0000號NOKIA廠牌5130型號手機1
    支（含SIM卡1枚）、尖刀1支、手銬1付另案執行沒收完畢，
    然沒收物之執行完畢與沒收物之不存在，並非一事，因犯罪
    依法必須沒收之物，雖已於共犯中一人確定判決諭知沒收，
    並已執行完畢，對於其他共犯之判決，仍應宣告沒收（最高
    法院62年度第1次刑庭庭推總會決議（6）、65年度第5次刑
    庭庭推總會決議（2）、最高法院82年台上字第5351號判決
    、83年台上字第4327號判決可資參照），附此敘明。
據上論斷，應依刑事訴訟法第369條第1項前段、第364條、第299
條第1項前段，刑法第2條第1項前段、第347條第1項，第28條、
第47條第1項、第38條第1項第2款，判決如主文。
本案經檢察官劉文水到庭執行職務。
中    華    民    國    97    年    10    月    22    日
                  刑事第一庭審判長法  官  葉騰瑞
                                  法  官  王炳梁
                                  法  官  莊明彰
以上正本證明與原本無異。
如不服本判決，應於收受送達後10日內向本院提出上訴書狀，其
未敘述上訴之理由者並得於提起上訴後10日內向本院補提理由書
（均須按他造當事人之人數附繕本）。
                                  書記官  吳金來
中    華    民    國    97    年    10    月    22    日
附錄：本案論罪科刑法條全文
中華民國刑法第347 條第1 項規定：
意圖勒贖而擄人者，處死刑、無期徒刑或7 年以上有期徒刑。


司法院資訊處製作；財團法人民間司法改革基金會備份。
